臺灣臺北地方法院刑事判決　　　　　　　　　　　　　八十九年度訴字第八０九號
　　公　訴　人　臺灣臺北地方法院檢察署檢察官
　　被　　　告　子○○
　　　　　　　　乙○○
　　共　　　同
　　選任辯護人　李文中
　　　　　　　　葉繼升
右列被告因偽造文書案件，經檢察官提起公訴（八十八年度偵字第一四０七號、第二
一一六號），本院判決如左：
    主  文
子○○、乙○○均無罪。
    理  由
一、本件公訴意旨略以：被告子○○與同案被告丑○○（另由本院審理中）係兄弟關
    係，被告乙○○係慶豐人壽保險股份有限公司（以下簡稱慶豐壽險公司，現改名
    為保誠人壽保險股份有限公司）業務代表，三人意圖為自己不法之所有，並基於
    概括犯意之聯絡，計劃利用投保壽險詐領保險金，由同案被告丑○○自民國八十
    五年十一月二十一日起至八十七年一月十一日止，連續多次向慶豐壽險公司、新
    光人壽保險股份有限公司（以下簡稱新光壽險公司）、南山人壽保險股份有限公
    司（以下簡稱南山壽險公司）等投保「終身壽險」、「旅行平安意外險」、「人
    身意外險」、「傳家寶」、「防癌」、「全福」等六種保險，投保金額達新台幣
    （下同）八千五百七十七萬元，八十六年十二月底，同案被告丑○○、被告子○○相繼至菲國洽談詐騙細節，被告子○○旋即於八十七年一月十一日返國，同案
    被告丑○○即於八十七年一月間，在菲律賓透過菲籍人士亞柏（ＡＬＢＥＲＴ）
    、雀斯（ＴＥＳＳ  ＪＡＩＭＥ）、奧斯卡（ＯＳＣＡＲ）等人，安排瑪麗菲（
    ＭＡＲＩＦＥ  ＢＥＮＩＴＥＺ  Ｙ  ＳＡＢＩＮＩＣＩＯ）於八十七年一月十
    九日，向委內瑞拉省警察局謊報一月十一日在轄內杜拉漢河（Ｔｕｌｌａｈａｎ
      Ｒｉｖｅｒ）內發現屍體乙具，身分為同案被告丑○○，請求警方備案，使該
    國警方登載該不實事項於編號第一二三七號報案紀錄（內容未有確認身分之方式
    ）。嗣雀斯等人即擅自偽造菲律賓國家警察瓦倫里拉警察局警局情報及調查部編
    號第五三二號（內容未確認死者身分）、第九三二號報案紀錄（內容表示經由身
    分證證明為丑○○），交由被告子○○、乙○○等持偽造之第九三二號報案紀錄
    ，報請菲國國家調查局驗屍。雀斯等人復於同年三月初，向委內瑞拉省當地之委
    內瑞拉葬儀社（ＶＥＬＥＮＺＵＥＬＡ  ＦＵＮＥＲＡＬ  ＨＯＭＥＴ）以菲幣
    十萬元購買在帕西格河（Ｐａｓｉｇ  Ｒｉｖｅｒ）溺斃死亡之無名屍，並委由
    傑米爾斯葬儀社（ＪＵＭＩＬＳ  ＦＵＮＥＲＡＬ  ＨＯＭＥＴ）代為處理屍體
    ，而由被告子○○、乙○○前往認屍、善後，混充為同案被告丑○○之屍體，安
    排菲國國家調查局法醫於三月六日驗屍，並依前開被告乙○○提供之報案紀錄（
    第九三二號）所載死者身分作成驗屍報告，再由雀斯憑以製作死亡證明書，並將
    前開證件交付予被告子○○、乙○○憑以辦理申領保險金，嗣因上開保險公司發
    覺有異，而未得手。因認被告子○○及乙○○上開行為均涉有刑法第二百十六條
    、第二百十條之行使偽造私文書罪及第三百三十九條第三項、第一項之詐欺取財
    未遂罪嫌。
二、按犯罪事實應依證據認定之，無證據不得推定其犯罪事實。又不能證明被告犯罪
    者，應諭知無罪之判決，刑事訴訟法第一百五十四條、第三百零一條第一項分別
    定有明文。又被害人所述被害情形如無瑕疵可指，而就其他方面調查又與事實相
    符，其供述始足據為判決之基礎；且告訴人之告訴，係以使被告受刑事訴追為目
    的，是其陳述是否與事實相符，仍應調查其他證據以資審認（最高法院三十二年
    上字第六五七號、五十二年台上字第一三００號判例參照）。又事實之認定，應
    憑證據，如未能發現相當證據，或證據不足以證明，自不能以推測或擬制之方法
    ，為裁判基礎（最高法院四十年台上字第八六號判例參照）。另認定犯罪事實所
    憑之證據，雖不以直接證據為限，間接證據亦包括在內；然而無論直接或間接證
    據，其為訴訟上之證明，須於通常一般之人不致有所懷疑，而得確信其為真實之
    程度者，始得據為有罪之認定，倘其證明尚未達到此一程度，而有合理之懷疑存
    在時，即無從為有罪之認定，亦有最高法院七十六年台上字第四九八六號判例可
    資參照。
三、公訴意旨認被告子○○及乙○○涉有刑法第二百十六條、第二百十條之行使偽造
    私文書罪及第三百三十九條第三項、第一項之詐欺取財未遂犯行，無非係以：右
    揭犯罪事實，業據告訴人慶豐壽險公司經理癸○○、新光壽險公司課長洪福祐、
    南山壽險公司經理己○○指述歷歷，復經證人庚○○、戊○○、甲○○、丙○○
    證述在卷，且經第一二三七號報案紀錄之報案人瑪麗菲（ＭＡＲＩＦＥ  ＢＥＮ
    ＩＴＥＺ  Ｙ  ＳＡＢＩＮＩＣＩＯ）及葬儀社職員里納多（ＬＥＯＮＡＲＤＯ
      ＭＡＮＵＥＬ  Ｙ  ＳＡＬＶＡＤＯＲ）分別製作筆錄在卷，並有要保書、保
    險單、理賠申請書、註銷死亡之戶籍謄本、死亡證明書英文版、驗屍申請書、認
    屍證明書、火化授權書、入出境資料、台北駐菲律賓經貿文化辦事處留存之死亡
    證明書及收件編號資料、菲國國家調查局驗屍報告英文版、驗屍照片八幀、驗屍
    申請書調查報告、保單、菲律賓國家警察瓦倫里拉警察局警局情報及調查部編號
    第五三二號、第九三二號及第一二三七號報案紀錄在卷可稽為其主要論據。訊據
    被告子○○及乙○○固不否認同案被告丑○○確曾向上開保險公司投保，而前開
    第五三二號及第九三二號報案紀錄係屬偽造文件等事實，然堅詞否認有何行使偽
    造私文書及詐欺之犯行，均辯稱：該屍體確為同案被告丑○○，而所持交保險公
    司之第五三二號及第九三二號報案紀錄係於事後始知悉為偽造之文件等語。
四、經查，同案被告丑○○自八十五年十一月二十一日起至八十七年一月十一日止，
    陸續向慶豐壽險公司、新光壽險公司及南山壽險公司分別投保終身壽險、個人人
    身意外平安保險及旅遊平安意外險等事實，業據被告子○○及乙○○供明在卷，
    並有保誠人壽保險股份有限公司八十九年十一月二十一日（八九）保誠總字第０
    五六七號函、南山人壽保險股份有限公司八十九年十一月二十三日之陳報狀、新
    光人壽保險股份有限公司八十九年十二月十八日（八九）新壽行政字第一一七一
    號函及所檢送之要保書影本在卷可稽；又被告子○○及乙○○所持交上開保險公
    司用以辦理保險金理賠事宜之第五三二號及第九三二號報案紀錄均屬偽造之文書
    ，亦經被告子○○及乙○○自承在卷，且有被告子○○、乙○○所提出之報案證
    明及菲律賓內政部國際警察局北區警察分局委內瑞拉警察局所出具之證明書可資
    對照。又被告等人在菲律賓透過菲律賓人亞柏、雀斯、奧斯卡等人，安排菲律賓
    人瑪麗菲於八十七年一月十九日向菲律賓馬尼拉委內瑞拉省馬路拉斯市警察局謊
    報於同月十一日在轄內杜拉漢河內發現屍體一具，其身分為同案被告丑○○而請
    求備案，再由菲律賓人雀斯偽造報案證明書，嗣於三月初，另由雀斯以十萬元菲
    幣設法向委內瑞拉葬儀社指定購買意外死亡之屍體一具以混充為同案被告丑○○
    等情，雖經菲律賓人瑪麗菲及葬儀社職員里納多製有筆錄在卷可參，然證人於審
    判外之陳述，除法律有規定者外，不得作為證據，刑事訴訟法第一百五十九條定
    有明文，而證人即內政部警政署刑事警察局之偵查員辛○○於本院八十九年十一
    月九日調查中證稱：「（問：當時你們在菲律賓詢問的時候有沒有製作筆錄？）
    因為司法管轄權的問題，所以我們告知當地的警方我們想瞭解的事項，由菲律賓
    的警方對相關的當事人製作筆錄，筆錄記載文字為菲律賓文，筆錄的原本一式三
    份，並提供一份給我們，筆錄的翻譯是透過臺灣的翻譯社翻譯。」、「（問：相
    關證人在菲律賓作筆錄的時候，你有沒有在場？）有，我與柯先生均在場，他們
    詢問完一個問題後會翻譯成中文解釋給我們聽。」、「‧‧‧我是透過翻譯把保
    險公司提供給我們的報案資料，告知當地的警方報案的真假、動機及由來，‧‧
    ‧」等語，自難僅以該筆錄內容作為認定被告子○○及乙○○犯罪之證據。又依
    卷附之筆錄原本觀之，其內容均係以菲律賓文記載，且均以打字之方式為之，其
    上僅有受訊問人之簽名，而就受訊問人身分方面，既未檢附其身分證明文件，亦
    無受訊問人年籍資料之記載以供確定其人別，且該筆錄本身亦無經我國駐外機關
    進行驗證程序之證明，自難據以認定該筆錄內容之真正；況依里納多所製作筆錄
    之記載，其內容既未提及被告子○○、乙○○及同案被告丑○○之姓名，亦未提
    及其三人涉有何種犯罪行為，尚難據為不利被告之認定；而依卷附之瑪麗菲筆錄
    ，其內容雖提及被告乙○○及同案被告丑○○確曾參與購買屍體之事，然卷附偽
    造之編號第五三二號報案證明之報案日期及發給日期分別為一九九八年一月十一
    日及一九九八年一月十三日，而卷附偽造之編號第九三二號報案證明之報案日期
    及發給日期分別為一九九八年一月十一日及一九九八年一月十六日，另卷附之編
    號第一二三七號報案證明之報案日期及發給日期分別為一九九八年一月十九日及
    一九九八年三月七日，顯與菲律賓人瑪麗菲於前開筆錄所陳述之內容：其係於一
    九九八年一月十九日當天向警員要求協助製作有關發現同案被告丑○○屍體之筆
    錄後隨即交付雀斯等語並不相符，自難僅以其所為之上開證言逕認被告子○○及
    乙○○有何謊報同案被告丑○○死亡之行為，亦難據以認定被告子○○及乙○○
    有何明知報案紀錄係屬偽造之情事。次查，同案被告丑○○於八十七年一月十一
    日由被告乙○○代向慶豐壽險公司投保海外旅行平安保險乙情，業經被告乙○○
    供明在卷，並有海外旅行平安保險要保書影本一紙在卷可按，然被告乙○○於本
    院九十年八月二十一日調查中供稱：「（問：慶豐人壽八十七年一月十一日開始
    的旅遊平安保險要保書是否你辦理？）是，上面受理章的年份蓋錯了。」、「（
    問：為何會幫丑○○辦理此份要保書？）因為丑○○之前辦理了一個月的期，但
    是快期滿了，丑○○在五、六日左右打電話給我說他趕不回來，要我幫他辦理延
    保，所以我就根據他上次辦理的資料幫他填寫延保手續。」等語，核與保險業務
    之交易習慣相符，自難據以認定被告子○○及乙○○確有詐領保險金之行為；又
    證人壬○○於本院九十年八月二十一日調查中證稱：「（問：是否知道乙○○去
    菲國協助家屬辦理證件之事？）我知道，是因為子○○在菲國辦證件辦到有問題
    瑕疵的證件，因為我是乙○○的主管，我也會擔心此案件的進度，後來乙○○告
    訴我此過程，我才告訴乙○○叫他到菲國協助子○○，我印象深刻的是乙○○當
    時沒有錢買機票，我還借他錢讓他買機票去菲國，我沒有想到回來會發生此事。
    」、「（問：乙○○告訴你怎樣的過程？）乙○○告訴我丑○○發生事故後，子
    ○○去辦理是經過掮客處理，有些證件有瑕疵，說是假的，因子○○辦理那些證
    件花了很多錢，所以我就跟乙○○說既然如此你乾脆到菲國去協助子○○辦理文
    件，乙○○當時沒有錢買機票，還跟我借錢，此有證人可以證明，我沒有想到他
    把證件拿回來後竟然會變成買屍詐財。」等語，徵諸證人即新光壽險公司之洪福
    祐於本院九十年十二月五日調查中證稱：「（問：當初警察詢問你時，你提及五
    三二號報案證明子○○及乙○○曾經坦承該部分是偽造的？）我印象中子○○及
    乙○○曾經告訴我五三二號報案證明與事實有出入。」、「（問：當初乙○○及
    子○○是在何時告訴你們此事？）是在我們還沒有詢問他們此事之前，他們主動
    告知我們。」等語，倘被告子○○及乙○○確有謊稱同案被告丑○○死亡及明知
    偽造證件而持之請領保險金之行為，渠等自無於同案被告丑○○之死亡當日加以
    投保，並向保險公司告知其於請領保險金時所交付之證件係屬偽造文件而自曝犯
    行之理，是自難僅憑被告子○○及乙○○持用該偽造之報案紀錄請領保險金之事
    實逕認渠等有何明知該等證件確屬偽造而持之行使之情事。又查，證人庚○○、
    戊○○、甲○○及丙○○，經警提示同案被告丑○○之驗屍照片供其辨識之結果
    ，雖於警訊中均證稱該照片中之人並非同案被告丑○○，然依卷附之驗屍照片及
    菲律賓國家調查局驗屍報告書觀之，該屍體之死亡原因係為溺斃，且均事先以石
    灰覆蓋作為防腐之處理，其面貌顯無法加以辨識，徵諸該屍體之驗屍日期為八十
    七年三月六日距離本件同案被告丑○○死亡證明書所載之死亡日期即八十七年一
    月十一日已達數月之久，自難僅以前開驗屍照片之辨識結果逕認該屍體確非同案
    被告丑○○；又證人庚○○於本院八十九年十二月六日調查中證稱：「（問：之
    前曾在警訊及偵查中證言，在農曆過年前後見過丑○○？）我不確定是農曆過年
    前或是過年後，我有跟警察說我不確定是前或後。」等語，核與同案被告丑○○
    死亡證明書上所載之死亡日期尚難認有何牴觸之處，徵諸證人庚○○於同日調查
    中證稱：「（問：警察去找你時有無提供何種資料給你看？）他們有拿丑○○屍
    體的相片給我看，但我不敢看。」、「（問：當初是否可由相片中看出相片中是
    丑○○？）相片中的人很浮腫，所以我沒有辦法確認那是不是丑○○。」等語，
    自難僅以其於警訊中所為之陳述逕認該屍體確非同案被告丑○○；又證人丙○○
    於本院九十年十二月五日調查中證稱：「（問：八十七年時有到刑事警察局製作
    筆錄？）是，當時警察有拿給我看屍體照片，我當時有跟警察說我印象中丑○○
    是瘦瘦高高的，照片上的感覺是粗壯型的，所以我感覺覺得不像印象中的丑○○
    ，面貌沒有辦法確認，我沒有辦法形容丑○○的身高多高。」、「（問：警察要
    求你指認照片時，你當初的說法？）我對警察說我只見過丑○○一次面，我印象
    中他是瘦瘦高高的，他們硬要我看照片，照片中的人是粗粗壯壯的，所以我認為
    不像。」等語，參諸證人丙○○於八十八年四月十二日偵查中，經檢察官提示同
    案被告丑○○之生活照片供其辨識時亦證稱無法確定等情，尚難僅以其於警訊中
    所為之陳述逕認該屍體確非同案被告丑○○；又證人甲○○於本院九十年八月二
    十一日調查中證稱：「（問：八十七年八月五日跟警方說此照片並非丑○○，依
    據為何？）因為丑○○比較瘦長，且他是留長髮，他並沒有照片中那麼矮胖，他
    身高大概與我差不多，大概一六八公分。」、「（問：是否知道丑○○的身體特
    徵？）沒有注意到。」、「（問：由照片是否可看出其死因為何？）死因我不知
    道，我在看照片前就由報紙得知丑○○是在菲律賓溺水而死，真正死因我不清楚
    ，只是我看照片覺得那不像丑○○。」等語，而證人戊○○於同日調查中亦證稱
    ：「（問：當時向警方說跟照片上的屍體非丑○○，依據為何？）警方問我身材
    像不像丑○○，我說不像，因為丑○○不高且不胖，但警方告訴我這個相片上的
    人那麼魁梧像不像他，我告訴他不像。」、「（問：今天看到這相片是否可判斷
    是否為丑○○？）我不能確定，我只能說身材不像。」等語，足見證人甲○○及
    戊○○於警訊中所為證言均係出於個人主觀之判斷，自難逕為該屍體確非同案被
    告丑○○之認定。另於偵查卷內所附之系爭屍體上所採集之掌紋，經送內政部警
    政署刑事警察局鑑定之結果，雖因特徵點不足而無法比對，此有該局九十年十一
    月六日（九０）刑紋字第二０七九七五號鑑驗書一紙在卷可稽，亦難逕認系爭屍
    體確非同案被告丑○○；況依卷內現有事證，亦無其他積極事證足認系爭屍體確
    非同案被告丑○○，自難逕認被告子○○及乙○○有何明知同案被告丑○○確未
    死亡之情事；又被告子○○及乙○○既非明知同案被告丑○○確未死亡，亦無明
    知偽造證件而持以行使之情事，是渠等所為請領保險金之行為，自難以詐欺罪名
    相繩。此外，復查無其他積極證據足認被告子○○及乙○○有何行使偽造私文書
    及詐欺之犯行，揆諸前揭之說明，自應均為被告無罪之諭知。
據上論斷，應依刑事訴訟法第三百零一條第一項前段，判決如主文。
本案經檢察官丁○○到庭執行職務。
中    華    民    國      九十一      年        四      月    二十六    日
                                      臺灣臺北地方法院刑事第九庭
                                            法  官  黃雅君
右正本證明與原本無異。
如不服本判決，應於判決送達後十日內向本院提出上訴狀(應抄附繕本)。告訴人
或被害人如對於本判決不服者，應具備理由請求檢察官上訴，其上訴期間之計算
係以檢察官收受判決正本之日期為準。
                                            書記官  陳怡如
中    華    民    國      九十一      年        四      月    三十      日
